臺灣高等法院臺中分院刑事判決　　　　　　　　九十年度上更（二）字第三八二號
　　上　訴　人
　　即　被　告　丙○○
　　　　　　　　乙○○
　　右二人共同
　　選任辯護人　謝錫深
　　被　　　告　戊○○
　　選任辯護人　林春祥
右上訴人等因懲治走私條例案件，不服臺灣臺中地方法院中華民國八十八年十二月三
十一日第一審判決（八十八年度訴字第二一一五號，起訴案號：臺灣臺中地方法院檢
察署八十八年度偵字第九五九六號、九○九六號），提起上訴，判決後，經最高法院
第二次發回更審，本院判決如左：
      主  文
原判決撤銷。
丙○○、乙○○、戊○○共同私運管制物品進口逾公告數額，丙○○處有期徒刑壹年
肆月，乙○○處有期徒刑壹年捌月，戊○○處有期徒刑壹年陸月。
      事  實
一、丙○○為聯輝航業股份有限公司（下稱聯輝公司）之實際負責人兼總經理，僱用
    戊○○擔任該公司所屬「聯輝一號」貨輪之船長，並由其胞兄乙○○擔任「聯輝
    一號」貨輪之大管，丙○○、乙○○、戊○○三人均明知不得私運管制物品進入
    國境，竟利用「聯輝一號」貨輪自高雄港啟航前往香港載運廢鐵及高嶺土之機會
    ，於民國 (下同 )八十八年三月五日該貨輪抵香港外海時，由丙○○接受同具犯
    意聯絡之香港籍成年男子蔡成洲之委託，以電話聯絡貨輪上之戊○○、乙○○配
    合蔡成洲私運大陸地區產製之花生仁、乾花菇進入國境，而共同基於私運管制物
    品進口之犯意聯絡，於同年三月十二日貨輪在香港時，將大陸地區產製花生仁八
    二九袋〔共重四八萬公斤，完稅價格為新台幣（下同）00000000元〕及
    乾花菇二五袋（共重三三七五公斤，完稅價格0000000元），夾藏在船艙
    所載運之高嶺土中。乙○○則另受同具犯意聯絡綽號「王哥」之成年男子之委託
    ，於同年三月十二日貨輪在香港時，將洋煙一六○箱（ＭＩ－ＮＥ八○箱，完稅
    價格0000000元；ＭＩＬＤ  ＳＥＶＥＮ八○箱，完稅價格五六八○○○
    元）及大陸地區產製之茶葉六○公斤（完稅價格二五八九元）、茶葉四二公斤（
    完稅價格一四五○元）、茶餅四五四‧五公斤（完稅價格三一三七九元）、茶磚
    八○公斤（完稅價格一一○四六元）、茶磚二○公斤（完稅價格八六三元）等物
    品，藏置在該貨輪之船首尖艙（即壓水艙）中，該貨輪於同日二十三時許啟航返
    台，於啟航後十二小時即翌日（十三日）上午十一時許，該貨輪行駛在澎湖西南
    約六十海浬公海上時，乙○○告知戊○○船首尖艙藏有上開未稅洋菸及大陸產製
    茶葉、茶磚、茶餅等物，二人即共同基於私運管制物品進口之犯意聯絡，將該等
    物品私運進入國境。嗣於同年三月十四日十五時許，戊○○等人未向海關申報，
    將上開二批完稅價格均逾十萬元之公告管制進口物品，私運進入臺中港第二十四
    號碼頭，為財政部臺中關稅局於翌日（十五日）上午登船臨檢而查獲，並扣得前
    揭管制物品。扣案之花生仁、乾花菇及茶葉、茶餅、茶磚，業經財政部臺中關稅
    局於八十九年四月十三日，分別以八十八年機字第一三六號之（一）及八十八年
    機字第一三六號之（二）處分書處分沒入；扣案之洋菸，亦經該局於八十八年十
    二月一日以（八八）中普緝字第八八一三四四○○號函移送臺灣省菸酒公賣局臺
    中分局處理。
二、案經財政部臺中關稅局移由法務部調查局航業海員調查處報告臺灣臺中地方法院
    檢察署檢察官偵查起訴。
      理  由
一、訊據上訴人即被告（下稱被告）丙○○、乙○○、戊○○均矢口否認涉有右揭私
    運管制物品進口之犯罪事實，被告丙○○辯稱：因貨主要我配合裝貨，以為只是
    要超載，所以打電話交代船長戊○○配合貨主裝貨，並不知道貨物裡夾藏私貨云
    云；被告乙○○、戊○○均辯稱：蔡成洲係高領土貨主，不知其將花生仁、乾花
    菇夾藏在高嶺土中，茶葉、茶餅、茶磚及洋菸等物，係欲運至中國大陸，並非要
    走私至臺灣，洋菸在香港有報關云云。惟查：
（一）關於私運進口花生仁、乾花菇部分：業據被告戊○○於八十八年四月一日法務
      部調查局航業海員調查處臺中組調查時坦稱：「於（八十八年）三月五日船抵
      香港外海後，丙○○以電話告訴我，將有未申報之約四百餘噸花生及三噸香菇
      夾藏在高領土中裝船運回臺灣，．．．，丙○○表示乙○○會負責一切，如果
      出事，乙○○會出面承擔，並答應事後會給我酬勞」「直到三月十一日我接到
      周先生（姓名不清楚，事後證實為蔡成洲）電話通知，香菇及花生將在三月十
      二日裝船，我接完電話後即告知乙○○前述私貨將於三月十二日裝船，裝船細
      節應是乙○○與周先生聯絡」「查獲花生及香菇後，丙○○及周先生均曾電話
      聯絡我，叫我不要承認，他們會另想辦法解決」等語（詳偵字第九五九六號偵
      查卷第二二頁背面至二三頁），於同日所寫自白書亦載明：「第二貨艙之花生
      及香菇，是在船抵香港後，由公司之總經理丙○○先生以電話告訴我將有一些
      未申報之貨夾藏在高領土中裝船，內容為四百五十噸之花生及三噸之香菇，到
      時會有一位周先生在香港和我接洽，到了三月十一日在香港時，我接到周先生
      的電話告訴我貨物將於三月十二日裝上船，我並未將這事向其他船員說，但大
      部分的細節都是由乙○○先生負責」等語（詳偵字第九五九六號偵查卷第二六
      頁及背面），於當日解還臺灣臺中地方法院檢察署，檢察官偵訊時亦稱：「（
      問：今日於海調處陳述實在否？）實在。」（詳他字第四六七號卷宗第八六頁
      背面）；於原審調查時稱：「香菇、花生是丙○○打電話指示我，私運這些貨
      物進到臺灣」（詳原審卷第三七頁背面），於原審審理時稱：「（問：花生、
      香菇是何人託運？）香港之成年男子蔡成洲」（詳原審卷第六一頁背面）；於
      本院前審調查、審理時稱：「是丙○○從臺灣打電話給我，當時我的船快到香
      港了，他說有一些貨物要上船，叫我不要干涉」、「（問：你有運送大陸製花
      生仁八二九袋、乾花菇二五袋，夾藏在高領土中，私運進口？）有的。是受丙○○指示的。」（詳本院上訴字第四四五號卷第二三、六一頁背面），於本院
      前審及本院調查時供稱：東西是在香港裝艙的等語 (詳本院更一卷第三十六頁
      、本院更二卷第三十七頁)，又被告乙○○於本院前審調查時亦坦承：「當時
      是船公司工作的空窗期，而且蔡先生也是客戶之一，他的要求我們配合」等語
      （詳本院上訴字第四四五號卷第二三頁背面），另被告丙○○於偵查中供承：
      香港貨主叫我在高嶺土中載一些貨回來，叫我請船長幫忙，後來在香港裝貨是
      乙○○處理等語 (詳九○九六號偵查卷第十二頁)，原審調查時供稱：「香菇
      、花生是我指示戊○○運進來的」（詳原審卷第三七頁背面），於本院前審調
      查時稱：「（問：對原審所認定之事實，有何意見？）事實是對的，但我家庭
      需要照顧。」「（問：花生、香菇是不是叫戊○○去載的？）我有打電話給戊○○，交代他配合蔡先生一下，載一些東西，因為蔡成洲是老顧客，我們會給
      他方便」等語（詳本院上訴字第四四五號卷第二二頁背面、三六頁），據被告
      戊○○上開被告丙○○於八十八年三月五日以電話通知其時，已表明如果出事
      ，被告乙○○會出面承擔，則被告丙○○顯然於該日先以電話通知被告乙○○
      ，經乙○○同意處理後，被告丙○○再打電話告知被告戊○○，堪認被告丙○○、乙○○、戊○○均知悉高嶺土中夾藏管制物品大陸產製之乾花菇、花生仁
      ，並由被告乙○○、戊○○以貨輪私運進入國境，被告三人前揭所辯：不知高
      領土中夾藏何物云云，顯係事後卸責之詞，不足採信。至證人即委託進口上揭
      高嶺土之丁○○雖於調查局調查時證稱：伊委託購買上開高嶺土進口之香港海
      利船務有限公司人員何惠蘋，於八十八年三月十四日晚間十一、十二時左右，
      曾從香港打電話通知伊，所購買之高嶺土裏有誤裝花生情事，該批花生係要運
      往越南，伊即請渠前往辦理有關誤裝手續等語（詳偵字第九五九六號偵查卷第
      二九、三○頁），惟證人丁○○經本院傳喚、拘提均無著，然本院審酌扣案之
      花生仁有八二九袋，重四八萬公斤，完稅價格為新台幣（下同）000000
      00元，乾花菇二五袋，共重三三七五公斤，完稅價格0000000元，數
      量、價格均巨，豈會誤裝？且該等物品係夾藏在高嶺土中，肉眼難以察知，顯
      係以高領土為掩護而私運進口，況被告就此有利之證據於本院辯論終結前均未
      能提供審酌，證人丁○○之證詞與常情不符，又無證據可證明，尚難據為有利
      被告等之認定。
（二）關於私運進口洋菸、茶葉、茶餅、茶磚部分：業據被告戊○○於原審審理時稱
      ：「（問：香煙、茶葉、茶磚、茶餅是何人託運？）香港之朋友，綽號王哥，
      是成年人，香港人」「開船後（乙○○）有告訴我」（詳原審卷第六一頁背面
      ），於本院更一審調查時稱：「（問：乙○○還受王哥之委託載運洋菸及大陸
      之茶葉、茶餅、茶磚？）有這回事，是乙○○在船離開香港才告訴我的。」（
      詳本院更一卷第三五頁），於本院更二審調查時稱：「乙○○是在開船後十幾
  小時才跟我講」「從香港到台中大約要三十個小時，航速時速十二海浬，香港
      啟航十二小時約在澎湖西南六十海浬左右，有航海日誌，但船已賣掉，乙○○
      告訴我時應該是在公海」（詳本院更二卷第三八、第一六四、一六五頁），另
      載運上述物品之聯輝一號貨輪是在三月十二日晚上十一時許自香港開船往台灣
      (詳被告戊○○調查站之供述他字第四六七號卷第三頁)，丙○○於偵查中亦供
      稱：走私的香菸是乙○○處理等語 (詳九○九六號卷第十二頁 )，被告乙○○
      於原審審理時亦供稱：「（問：戊○○是否知道該二批貨上船？）香煙、茶葉
      部分不知道，是開船後我才告訴他。」（詳原審卷第六一頁背面），於本院前
      審調查時供稱：香菸、茶葉是香港一位顧客叫王哥託運等語 (詳本院上訴字第
      四四五號卷第三十五頁 )，於本院更二審調查時稱：「茶葉、茶磚、香菸等物
      是在香港上船，是船開出來十二小時左右，我向戊○○講的」等語（詳本院更
      二卷第三七頁），又查扣之茶葉、茶磚、茶餅等物本係大陸產製，何以還要運
      往大陸，另被告等雖提出扣案香菸之香港海關出口許可證影本二份 (詳本院更
      二卷第五五、五六頁），該等文件縱然屬實，亦僅能證明係合法出口，被告戊○○、乙○○既未將香菸與茶葉、茶磚、茶餅等物，於進口艙單、過境艙單上
      申報，亦無運送契約等文件，且將之藏置於壓水艙 (壓水艙並非貨艙）運送入
      境，顯有規避檢查，私運管制物品進口之故意，觸犯私運管制物品進口之罪責
      ，被告戊○○、乙○○上開所辯茶葉、茶餅、茶磚及洋菸等物，係欲運至中國
      大陸，並非要走私至臺灣，洋菸在香港有報關云云亦係脫卸之詞，同不足採。
      又被告戊○○上開從香港到台中大約要三十個小時，航速時速十二海浬，香港
      啟航十二小時約在澎湖西南六十海浬公海上之供述與事實相符，被告嗣後先稱
      在香港外海，又稱在七美島與事實不符，此部分尚難採信。
（三）此外，並有印尼籍船員ＢＥＢＹＩＣＨＷＡＮ、ＣＨＡＩＲＵＬＩＡＮＳＪＡ
      Ｈ於偵審中之證詞，暨有財政部台中關稅局扣押貨物、運輸工具收據及搜索筆
      錄一份在卷可參。被告等走私進口之物品，其完稅價格共為新台幣一千八百八
      十七萬零七百七十七元，其中大陸花生仁為一千五百九十五萬零四百元，大陸
      乾花菇為一百一十六萬五千零五十元，大陸茶葉為二千五百八十九元，大陸茶
      葉一千四百五十元，大陸茶餅為三萬一千三百七十九元，大陸茶磚一萬一千零
      四十六元、八百六十三元、ＭＩ－ＮＥ洋煙為一百一十四萬元，ＭＩＬＤＳＥ
      ＶＥＮ洋煙五十六萬八千元等情，亦有財政部台中關稅局八十九年一月七日中
      普機字第八九一○○一二○號函附卷可憑（詳原審卷第八九頁、本院更二卷第
      六十四頁），綜上所述，被告等三人與蔡成洲私運大陸地區產製之花生仁、乾
      花菇進口，被告乙○○、戊○○與綽號王哥私運洋菸及大陸地區產製之茶葉、
      茶餅、茶磚等物品進口，合計各逾十萬元，均逾公告數額之事證已臻明確，犯
      行均堪認定。
二、按香港地區雖於一九九七年七月一日移交大陸接管，但台灣地區對香港地區之貿
    易仍採直接方式為之，與其他大陸地區有別，就現實情勢以觀，我國台灣地區與
    香港地區間之貿易，雖非純綷國際貿易，亦非純綷國內貿易，惟因其物品之進口
    仍須辦理通關手續，故香港澳門關係條例第三十五條第二項第三項分別規定台灣
    地區與之進行貿易往來以進口或出口論，並依有關進口或出口之相關法令規定辦
    理。有行政院大陸委員會九十年四月廿日（九十）陸港字第九○○五九八八號函
    附卷可資參照（詳本院更一卷第二二頁），本案被告等所私運進口之花生仁、乾
    花菇、茶葉、茶餅、茶磚等物品，雖係大陸產製，但其私運起點係在香港地區，
    (詳被告戊○○、乙○○上開供述)，而非自大陸地區私運進口，係屬行政院依懲
    治走私條例第二條第四項，於七十九年三月三十日以七九年度台財字第六一八一
    號函，所公告管制物品項目及其數額之「丙類第四項」，並非屬「丁類」之管制
    進口物品，公訴人認此係懲治走私條例公告管制物品項目丁項之管制物品，容有
    誤會，洋煙亦屬該函公告之「丙類第一項」管制進口物品，再行政院依懲治走私
    條例第二條第四項規定公告之「管制物品項目及其數額」，關於丙類第一項「菸
    、酒、捲菸紙」及第四項之匪偽物品，雖前後經行政院於九十年十一月二十九日
    以台九十財字第０六六五八九號及九十年十二月二十七日以台九十財字第０七五
    ０八三號公告修正或刪除，然此乃事實變更，非刑罰法律之變更，自不得據為廢
    止刑罰之認定，無溯及既往之效力，應依行為時之規定，予以處罰，併予敘明。
三、核被告丙○○、乙○○、戊○○等所為，均係犯懲治走私條例第二條第一項之私
    運管制物品進口罪，被告三人與已成年之蔡成洲間，就私運花生仁、乾花菇進口
    部分，被告乙○○、戊○○與已成年之綽號「王哥」者間，就私運茶葉、茶餅、
    茶磚及洋菸進口部分，互有犯意聯絡、行為分擔，均為共同正犯。原審對被告三
    人論罪科刑固非無見，惟查原審判決僅認被告丙○○共犯私運乾花菇、花生仁進
    口部分，就公訴人所起訴之共犯私運其餘物品未交待，另本件私運進口之物品為
    花生仁、乾花菇、茶葉、茶餅、茶磚及洋煙，均為民生物品，對於社會危害尚非
    鉅大，原審分別就被告丙○○、乙○○、戊○○依序量處有期徒刑一年六月、二
    年、一年八月，尚嫌過重，被告等上訴否認犯罪雖無理由，然其指摘原判決量刑
    過重，則非全無理由，且原審判決既有如上可議之處，應由本院將其撤銷改判。
    爰審酌被告等犯罪之動機、目的在圖不法利得及其犯罪之手段、私運進口物品之
    數量、價值暨犯罪情節輕重、犯罪後之態度等一切情狀，分別量處如主文第二項
    所示之刑。扣案之花生仁、乾花菇及茶葉、茶餅、茶磚，業經財政部臺中關稅局
    於八十九年四月十三日，分別以八十八年機字第一三六號之（一）及八十八年機
    字第一三六號之（二）處分書處分沒入（詳本院更二卷第一一○至一一五頁），
    爰不另為沒收之諭知，扣案之洋煙非被告等所有，亦非違禁物，且業經財政部臺
    中市關稅局於八十八年十二月一日以（八八）中普緝字第八八一三四四○○號函
    移送臺灣省菸酒公賣局臺中分局處理，宜由有關主管機關依相關規定處分沒入，
    亦不為沒收之諭知。
四、公訴意旨另以被告丙○○亦有參與私運上開洋煙一六○箱（ＭＩ－ＮＥ八○箱，
    完稅價格0000000元；ＭＩＬＤ  ＳＥＶＥＮ八○箱，完稅價格五六八○○○元）及大陸地區產製之茶葉六○公斤（完稅價格二五八九元）、茶葉四二公
    斤（完稅價格一四五○元）、茶餅四五四‧五公斤（完稅價格三一三七九元）、
    茶磚八○公斤（完稅價格一一○四六元）、茶磚二○公斤（完稅價格八六三元）
    等物品進口之犯行，因認被告此部分另犯有懲治走私條例第二條第一項之犯行，
    惟按犯罪事實應依證據認定之，無證據不得推定其犯罪事實，刑事訴訟法第一百
    五十四條定有明文，本件訊據被告丙○○自始即堅決否認有參與此部分犯行，核
    與被告乙○○於本院審理中所稱並未告訴丙○○等語相符，此部分犯行係被告乙○○在香港受綽號王哥之託裝運，於開船後十二小時許，船在澎湖西南方約六十
    海浬公海時告知被告戊○○，由被告丙○○、戊○○與綽號王哥者共犯有如上訴
    ，此外且查無其他積極證據足認被告丙○○參與此部分犯行，因與右開判罪部分
    有實質上一罪之關係，爰不另為無罪之諭知。
五、據上論斷，應依刑事訴訟法第三百六十九條第一項前段、第三百六十四條、第二
    百九十九條第一項前段、懲治走私條例第二條第一項、第十一條、刑法第二十八
    條，判決如主文。
本案經檢察官甲○○到庭執行職務。
中    華    民    國      九十一      年    六      月        十八      日
                                   臺灣高等法院臺中分院刑事第九庭
                                         審判長法  官　陳  筱  珮
                                               法　官　吳　重　政
                                               法　官  康  應  龍
右正本證明與原本無異。
如不服本判決應於收受送達後十日內向本院提出上訴書狀，其未敘述上訴之理由者並
得於提起上訴後十日內向本院補提理由書（均須按他造當事人之人數附繕本）。
                                               書記官  黃  薰  慧
中      華      民      國　  九十一     年      六       月    二十 日
附錄本案論罪科刑法條：
懲治走私條例第二條第一項：
私運管制物品進口、出口逾公告數額者，處七年以下有期徒刑，得併科新臺幣二十萬
元以下罰金。
                                                              　　　　　Ｆ
